臺灣高雄地方法院民事判決　九十一年度親字第八四號
　　原　　　告　　甲○○
　　被　　　告　　乙○○
　　兼法定代理人　丁○○
　　　　　　　　　丙○○
右當事人間否認子女事件，本院判決如左：
    主    文
確認被告乙○○（民國八十三年八月一日出生）非被告丁○○、丙○○之婚生子。
確認被告乙○○（民國八十三年八月一日出生）與原告間之親子關係存在。
訴訟費用由被告負擔。
    事    實
甲、原告方面：
一、聲明：（一）確認被告乙○○非被告丁○○、丙○○之婚生子女。（二）確認被
    告乙○○與原告之親子關係存在。
二、陳述：
　（一）被告丁○○（原名蔡美蓮，民國九十年七月二十三日改名）、丙○○於七十
　　　　年一月十八日結婚，並於九十年四月六日離婚。而被告乙○○係於八十三年
    　　八月一日下午一時零六分出生，被告乙○○依法應推定為被告丁○○、丙○○之婚生子女，但查被告丁○○自七十九年間起即與被告丙○○分居，於八
    　　十年間與原告甲○○同居，當時被告丁○○、丙○○二人並無同居之情，被
    　　告乙○○非自被告丙○○受孕所生，其生父實為原告。
  （二）依高雄醫學大學附設中和紀念醫院親子鑑定結果報告書所載，根據人類遺傳
        標記檢查結果顯示，無法否定邱睿杰（即被告乙○○）與甲○○之親子關係
        （因鑑定當時被告乙○○尚未辦理戶籍登記，故仍從原告即生父之姓稱為「
        邱睿杰」，後因訴訟需要，始依法辦理戶籍登記，推定為被告丙○○之子稱
        為「乙○○」），由此更足證乙○○非被告丙○○之子，而係原告與被告丁○○所生之子至明。
  （三）本件確認親子關係不存在之訴，原告顯為適格當事人且有受確認判決之利益
        ，按(1)親子關係之是否存在，對於第三人之權利義務有所影響時，自應准許
        第三人提起確認親子關係是否存在之訴，以除去其私法上地位不安定之狀態
        （見最高法院八十六年度台上字第二二三六號判決、臺灣高等法院八十九年
        度家上字第二七○號判例）。(2)按妻之受胎，係在婚姻關係存續中者，依民
        法第一千零六十三條第一項規定，固推定其所生之子女為婚生子女，但此種
        推定係屬法律上之一種擬制，非不得以反證推翻之。(3)被告丁○○自七十九
        年間即與被告丙○○分居，於八十年間與原告甲○○同居，且經上揭親子鑑
        定結果報告書顯示，無法否定乙○○與原告之親子關係，且其可能之或然率
        高於百分之九十九點八，有該醫院之鑑定報告書可稽，故被告乙○○並非被
        告丁○○自被告丙○○受胎之事實，堪以認定。故被告乙○○依法律規定雖
        推定為被告丙○○之子，然依上揭證據所示，足資認定被告乙○○為原告之
        子，然因上開推定致使原告生父之身分不明確，無法辦理原告為乙○○之父
        之戶籍登記，致原告之親權地位受有不安之危險，自有提起本件確認之訴加
        以除去之必要。(4)況父母與子女之間，有互享權利互負義務之法律關係存在
        而成立親子關係，若因法律上之推定成立不實之親子關係，顯然對被推定之
        婚生子女權益有莫大之影響，且現今醫學科技發達，父母子女之血緣關係，
        均可經由醫學科技之鑑定，以確定其血緣關係，參以民事訴訟法第二百四十
        七條之修正，擴大確認之訴適用範圍之意旨觀之，即係准許有提起確認身分
        之訴必要之人，均得依法律程序，早日確定親子血緣關係。(5)被告乙○○與
        原告親子關係是否存在，當影響兩造間之扶養義務之存否及親屬間繼承之法
        律關係，故原告當有提起本件訴訟之利益。(6)據上，現乙○○已滿八歲，即
        將上小學二年級（目前以寄讀方式就學），為讓乙○○就學權益不受影響，
        為此提起本訴。
三、證據：提出出生證明書一件、戶籍謄本二件、高雄醫學大學附設中和紀念醫院親
    子鑑定結果報告書一件為證。
乙、被告方面：
一、被告丁○○、乙○○部分：
　（一）聲明：同意原告之主張。
　（二）陳述：原告陳述之內容均屬事實。
二、被告丙○○部分：
    被告丙○○未於言詞辯論期日到場，亦未提出書狀作何聲明或陳述。
丙、本院依職權向高雄醫學大學附設中和紀念醫院調取被告乙○○之親子鑑定結果報
    告書。
    理    由
一、按確認法律關係之訴，非原告有即受確認而決之法律上利益者，不得提起之；確
    認證書真偽或為法律關係基礙事實存否之訴，亦同。前項確認法律關係基礎事實
    之存否之訴，以原告不能提起他訴訟者為限，新修正民事訴訟法第二百四十七條
    第一、二項定有明文。查實務上對於親子間之身分關係能否據以提起確認之訴，
    頗有爭議，並為保持身分關係之安定性而多採保留之態度，然現今社會醫學科技
    發達，父母子女之血緣關係，均可經由醫學科技之鑑定，確定其親子血緣關係，
    而民事訴訟法第二百四十七條於修正時，已擴大其適用之範圍，即法律關係基礎
    事實存否亦得提起確認之訴。則就現今醫學科技足以鑑定親子間之血緣關係、身
    分關係確定之重要性及上開民事訴訟法第二百四十七條擴大確認之訴適用範圍之
    立法意旨以觀，應有准許確認親子關係存否之訴之必要，以解決任何不明之親子
    關係，除杜爭執外，亦維持家庭間之信賴與和諧。本件原告提起確認親子關係存
    否之訴，此血緣、身份關係之存否乃親子關係之重要基礎事實，原告主觀認定被
    告乙○○為其與被告丁○○所生之子，惟乙○○依法律規定推定為被告丁○○與
    被告丙○○之子，致被告乙○○之身分不明確、原告私法上之親權地位受到不安
    之危險，有即受確認判決之利益。且否認子女之訴，依法限於法定父、母或繼承
    權受侵害之人始得提起，原告不能提起其他訴訟以資救濟，是原告提起本件確認
    親子身份不存在之訴，依諸上開民事訴訟法第二百四十七條之規定，並無不合。
    又人事訴訟攸關社會公益，為使人類社會生活之基本身分關係真實發現，故人事
    訴訟中採用職權探知主義，有關認諾效力之規定不適用之，是本件被告丁○○雖
    認諾原告之請求，法院仍不得逕為其敗訴之判決。另被告丙○○經合法通知，未
    於言詞辯論期日到場，核無民事訴訟法第三百八十六條所列各款之情形，爰依原
    告之聲請，由其一造辯論而為判決，均合先敘明。
二、原告起訴主張：被告丙○○、丁○○於七十八年一月十八日結婚，被告丁○○於
    七十九年間與被告丙○○分居，並於九十年四月六日離婚。惟被告丁○○自八十
    年間起即與原告同居，並在八十三年八月一日生下被告乙○○，依法登記被告乙○○為被告丙○○、丁○○之婚生子，請求確認被告乙○○並非被告丙○○、丁○○之婚生子，並請求確認原告與被告丙○○之親子關係存在等情。被告丁○○
    、乙○○則認諾原告之請求。
三、本件原告主張被告丙○○、丁○○於七十八年一月十八日結婚，並於九十年四月
    六日離婚，而被告乙○○於八十三年八月一日出生，係生母即被告丁○○與配偶
    即被告丙○○於婚姻關係存續中所生，依法應推定為被告丁○○、丙○○之婚生
    子等情，已據原告提出戶籍謄本二件、出生證明書一紙為證，且為被告丁○○、
    乙○○所不爭執，自堪信為真實。然原告與被告丁○○、乙○○前往高雄醫學大
    學附設中和紀念醫院進行親子鑑定結果，根據人類遺傳標記檢查結果顯示，無法
    否定邱睿杰（即被告乙○○）與原告之親子關係，有原告所提出之該院鑑定結果
    報告書一件附卷可稽，並經本院依職權向高雄醫學大學附設中和紀念醫院調取上
    開鑑定資料附於該院九十一年十月一日（91）高醫附秘字第二六四五號函足憑，
    是原告為被告乙○○之生父，即堪認定。從而，原告訴請確認被告乙○○非被告
    丙○○、丁○○之婚生子，並請求確認其與被告乙○○間之親子關係存在，均為
    有理由。
四、末查最高法院二十三年上字第三四七三號、七十五年台上字第二○七一號判例雖
    揭櫫：「按妻之受胎係在婚姻關係存續中者，依民法第一千零六十三條第一項規
    定，應推定其所生之子女為婚生子女，受此推定之子女，惟在夫妻一方能證明妻
    非自夫受胎或夫能證明受胎期間內未與妻同居者，得依同法條第二項之規定，於
    知悉子女出生之日起一年內以訴否認之，如夫妻均已逾該項所定之法定期間而未
    提起否認之訴，或雖提起而未受有勝訴之確定判決以前，該子女在法律上不能不
    認為夫之婚生子女，無論何人皆不得為反對之主張」之意見，惟審酌我國民法第
    一千零六十三條第一項婚生推定制度，旨在確保子女之地位安定、成長安全因而
    承認之制度，以避免使無辜之子女負擔因非婚生子而致之社會及法律上不利益，
    因此，法律上之親子關係未必與血緣、生物學上之親子關係一致，此種從外形的
    事實構築安定、確定身分關係之制度，旨在保護子女之利益為出發，是學者於探
    討親子關係訴訟事件時，皆以保護子女之利益為最高指導原則。本件被告乙○○
    依法律規定，推定為其母丁○○與當時配偶即被告丙○○之婚生子，惟被告丙○○已與丁○○離婚，被告乙○○出生後即與原告、被告丁○○同住及撫育，已據
    原告陳明在卷（見本院九十一年十一月四日言詞辯論筆錄），且為被告丁○○所
    不否認，而被告丙○○經本院合法通知，並未於言詞辯論期日到庭爭執，復未提
    書狀答辯以供本院斟酌，足見被告丙○○不可能撫育被告乙○○，故本件中兩造
    間親子關係存否之基礎事實即兩造於生物學上之血緣關連，其重要性遠大於法律
    推定之婚生承認制度，則本件中從保護被告乙○○之利益出發，應認原告於提出
    確切證據證明其與被告乙○○有生物學上之血緣關係，足以推翻法律推定之婚生
    子身分，確認其與被告乙○○間有親子關係存在時，更足符合人事訴訟中保護子
    女之利益及發現真實的事實之旨趣，故上開判例見解不予援用，亦附此敘明。
五、結論：本件原告之訴為有理由，依民事訴訟法第三百八十五條第一項前段、第七
    十八條、第八十五條第一項前段，判決如主文。
中　　　華　　　民　　　國　　九十一　　年　　十一　　月　　　十八　　　日
                              臺灣高雄地方法院家事法庭
~B法　　　官　李麗珠
右正本證明與原本無異。
如不服本判決，應於送達後廿日內，向本院提出上訴狀並表明上訴理由，如於本判決
宣示後送達前提起上訴者，應於判決送達後十日內補提上訴理由書（須附繕本）。
中　　　華　　　民　　　國　　九十一　　年　　十一　  月　　　十八  　　日
~B法院書記官　梁  竫
